臺灣臺中地方法院刑事判決　　　　　　　　　　　　九十一年度自緝字第四四一號
　　自　訴　人　　甲○○
　　擔當自訴人　　臺灣臺中地方法院檢察署檢察官
　　被　　　告　　乙○○
右列被告因詐欺案件，經自訴人提起自訴，本院判決如左：
    主  文
乙○○無罪。
    理  由
一、自訴意旨略以：被告乙○○基於為自己不法所有之意圖，明知已無資力負擔，竟
    於民國（下同）八十五年九月十七日，持其簽發之票號ＦＡ0000000號，
    發票日為八十五年九月十七日，付款行為台中市農會，帳號三九九二號，面額新
    臺幣（下同）三萬元之支票一紙，在臺中市○○路○段二一０號向甲○○購買黃
    金項鍊及墜子，甲○○因不知有詐，陷於錯誤，如數交付上開金飾予乙○○，惟
    上開支票屆期提示均遭退票，甲○○始知受騙，因認被告涉犯刑法第三百三十九
    條第一項之詐欺取財罪嫌云云。
二、按犯罪事實應依證據認定之，無證據不得推定其犯罪事實；又不能證明被告犯罪
  者，即應諭知無罪之判決，刑事訴訟法第一百五十四條、第三百零一條第一項分
    別定有明文。又按事實之認定，應憑証據，如未能發現相當証據或証據不足以証
    明，自不能以推測或擬制之方法，以為裁判之基礎，最高法院四十年臺上字第八
    六號判例均著有明文。又認定不利於被告之事實，需依積極證據，茍積極證據不
    足為不利於被告事實之認定時，即應為有利於被告之認定，更不必有何有利之證
    據。再自訴人之指訴係以使被告受刑事訴追為目的，是其陳述是否與事實相符，
    仍應調查其他證據以資審認。此外，刑法第三百三十九條之詐欺罪之成立，係以
    意圖為自己或第三人不法所有，以詐術使人將本人或第三人之物交付、或得財產
    上不法之利益為要件，所謂以詐術使人交付或得財產上不法利益，必須被詐欺人
    因其詐術而陷於錯誤，若其所用方法，不能認為詐術，亦不致使人陷於錯誤，即
    不構成該罪。換言之，該罪必須行為人自始基於不法所有之意圖，以詐術使人交
    付財物或給予財產上之利益，始能構成。至於民事當事人間，若有未依債務本旨
    履行債務之情形，在一般社會經驗而言，原因非一，非必出於自始無意給付之詐
    欺犯罪一端；而刑事被告依法不負自證無罪之義務，故在別無積極證據之情形下
    ，自難違反刑事訴訟法第一百五十四條之規定，以被告單純債務不履行之狀態，
    即推定被告自始有不法所有之意圖而施用詐術。
三、本件自訴人認被告乙○○涉有詐欺取財罪嫌，無非以被告乙○○持未獲兌現之支
    票向自訴人購買金飾為據。惟訊據被告堅決否認有右揭詐欺取財犯行，辯稱：我
    非詐騙；我向自訴人陸續買了好幾次，前後超過十幾萬，我跟自訴人買金飾一向
    都是付現金的，最後一次買時缺三萬元才開票給他，大約是開票前不會超過一個
    月跟他買的；我開這票時，我不知道會跳票，我認為我經濟很好，我是被友人賴
    美香、曹世村拖累，他們欠我好幾百萬元等語。經查：
（一）被告確有於八十五年九月十七日前一個月內某時，向自訴人購買金飾，並簽發
      支票一紙支付三萬元價金，又該支票嗣後經銀行退票之事，業據自訴人指訴及
      被告自承在卷，並有支票、退票理由單一紙在卷可佐，是被告雖有向自訴人購
      買金飾尚積欠三萬元貨款之事。惟查，民事上之債務不履行，縱係出於可歸責
      於債務人之事由，若無足以證明債務人自始蓄意以此行詐之積極證據，自不得
      以事後不履行債務之事實，推定債務人具有刑事犯罪之故意，其理甚明，故既
      無積極證據足資證明被告有詐欺故意，尚難因被告未能依約使支票如期兌現以
      支付貨款，即認被告主觀上有不法所有之意圖；再查，被告簽發之支票係自八
      十五年九月二十三日始有退票紀錄，又本件被告交付自訴人之支票即票號ＦＡ
      0000000號之支票，係被告簽發支票第一張未獲兌現之支票等情，亦有
      臺中票據交換所檢附之被告乙○○之退票紀錄、臺中市農會函覆本院「被告自
      八十五年九月二十三日起陸續退票」之函文可佐，足見被告行使本件支票時，
      該支票尚無不良紀錄，是被告辯稱簽發該支票時不知會跳票云云，而否認其具
      為自己不法所有之意圖，並非無據。
（二）又查，被告向自訴人購買金飾，由以支票付款金額高達三萬元，數額非低，顯
      見自訴人應有基於信任而同意交付金飾，尚難認被告有施用何種詐術，使自訴
      人陷於錯誤，再參以本件支票之發票日係八十五年九月十七日，自訴人遲至八
      十五年九月二十三日亦已知該支票未能兌現之事，有支票上註記之退票日期及
      退票理由單可佐，自訴人於事逾二年，均未對被告提出詐欺取財之追訴，至八
      十八年一月二十二日始向本院提出自訴，且經本院傳訊自訴人，自訴人亦以信
      函載明「由於被告惡意，且屢催不理，始提自訴，懇請庭上諭知被告返還，自
      訴人願撤回自訴」等語，有信函可佐，顯見因被告事隔二年多，均未能還款，
      自訴人始提起本件自訴，足見本件應僅係單純債務不履行之民事糾葛，尚難以
      詐欺取財罪嫌相繩，揆諸前開說明，本件依自訴人前開指訴及所持支票、退票
      理由單，尚不足認定被告涉有詐欺取財之罪嫌。此外，復查無其他積極證據足
      資證明被告有詐欺取財犯行，依法自應為被告無罪之諭知。
據上論斷，依刑事訴訟法第三百四十三條、第三百零一條第一項，判決如主文。
中      華      民      國    九十一    年      九      月      九      日
                                        臺灣臺中地方法院刑事第四庭
                                            法  官    黃  家  慧
右正本證明與原本無異。
如不服本判決，應於判決送達後十日內向本院提出上訴狀，上訴於臺灣高等法院臺中
分院( 須附繕本 )。
                                            書記官
中      華      民      國    九十一    年      九      月      十      日
